【裁判字號】    89,台上,3471
【裁判日期】    890615
【裁判案由】    違反懲治走私條例
【裁判全文】
最高法院刑事判決                              八十九年度台上字第三四七一號
    上  訴  人  甲○○  男
    選任辯護人  黃慕容律師
    上  訴  人  乙○○  男
    選任辯護人  王文雄律師
右上訴人等因違反懲治走私條例案件，不服台灣高等法院台南分院中華民國八十九年
三月二十八日第二審判決（八十九年度上訴字第二一○號，起訴案號：台灣台南地方
法院檢察署八十八年度偵字第一三一二二號），提起上訴，本院判決如左：
    主  文
原判決撤銷，發回台灣高等法院台南分院。
    理  由
本件原判決認定上訴人甲○○於民國八十八年十月二十日十三時許，在台南縣永康市
○○○路某檳榔攤前，明知綽號「阿財」之不詳姓名、年籍成年男子，欲將置於台南
縣永康市西勢國小前之ＵＣ－一七四○號小貨車上之完稅價格逾新台幣（以下同）十
萬元之未稅洋菸大衛杜夫牌一萬包、峰牌五百包、七星牌七千五百包運送至同市大灣
國小前，「阿財」因正與友人飲酒，乃託請甲○○代為運送，惟甲○○因事無法代為
運送，竟基於幫助之犯意，以電話聯絡上訴人乙○○，再由乙○○直接以電話和「阿
財」聯絡，乙○○旋於八十八年十月二十日下午二時二十分許，駕駛上開小貨車，途
經台南縣永康市○○路二七六號前為警當場查獲等情。因而撤銷第一審科刑之判決，
改判論處甲○○幫助運送私運管制物品進口，逾公告數額之走私物品罪刑，乙○○共
同運送私運管制物品進口，逾公告數額之走私物品罪刑（累犯），固非無見。
惟查(一)審理事實之法院，對於卷內一切證據，除認為不必要者外，均應詳為調查，然
後基於調查所得之心證，以為判斷事實之基礎，如有應行調查之證據未經依法調查，
率予判決，即屬違背法令。查乙○○自警訊以迄偵、審中均指明「係甲○○叫我去開
車」，於偵訊中尤供述「甲○○最近常叫我送貨，每次一千元或五百元不等，我確定
貨是他的」（見偵卷十二頁反面），雖甲○○辯稱：上開私貨為「阿財」所有，但
不知「阿財」之姓名、從事何行業（詳原審卷二十六頁、四十九頁），則上開私菸究
為何人所有，尚欠明確。原審未就ＵＣ－一七四○號小貨車車主追查貨主，遽而採信
甲○○之供詞，論甲○○為幫助犯，調查職責尚有未盡。(二)認定事實，應依證據，如
證據之真實性尚欠明瞭，即不能以擬制推測之方法為判斷之基礎。查乙○○始終否認
知悉車上之貨品為私運進口之未稅洋菸，證人即查獲本案之警員陳坤明證稱：「ＵＣ
－一七四○號自用小貨車車後有三面帆布，是從帆布細縫裡看到香菸……未稅洋菸放
在普通之放香菸之紙箱裡，我們接獲線報，謂該車走私香菸，故在派出所前加以攔截
」（詳第一審卷第三十一頁），則乙○○是否知悉該小貨車上之物品為私運進口之未
稅洋菸，尚欠明瞭。原判決徒以上訴人等曾有違反懲治走私條例之前科，推定上訴人
等明知上開物品為私運進口之未稅洋菸，自難謂為適法。(三)原判決依懲治走私條例第
三條第一項論處上訴人等罪刑，但該條文以運送、銷售或藏匿前條第一項之走私物品
為要件，原判決就上訴人等運送之物品是否為走私物品，未於事實欄明白記載，自不
足為適用法律之依據。(四)按特別刑法案件適用刑法總則之規定，如特別刑法定有「適
用刑法總則」或「適用刑法」之明文，應引用該特別刑法之該條規定即可，毋庸引用
刑法第十一條。懲治走私條例為刑法之特別法，該條例第十一條既規定：「走私行為
之處罰，海關緝私條例及本條例無規定者，適用刑法或其他有關法律」，則違反懲治
走私條例案件於適用刑法總則之規定時，自應引用該條例第十一條之規定，無再引用
刑法第十一條之餘地。原判決未援引懲治走私條例第十一條之規定，而以刑法第十一
條前段，資為適用刑法總則之依據，亦有判決適用法則不當之違法。以上或係上訴意
旨所指摘，或為本院得依職權調查之事項，應認原判決有撤銷發回更審之原因。
據上論結，應依刑事訴訟法第三百九十七條、第四百零一條，判決如主文。
中      華      民      國    八十九    年      六      月     十五     日
                              最高法院刑事第十一庭
                                  審判長法官  莊  登  照
                                        法官  洪  明  輝
                                        法官  蔡  清  遊
                                        法官  黃  一  鑫
                                        法官  林  秀  夫
      右正本證明與原本無異
                                              書  記  官
中      華      民      國    八十九    年      六      月    二十三    日
                                                                        Ｂ


司法院資訊處製作；財團法人民間司法改革基金會備份。
